ACORDAO-COMPLETO-2528865

ACÓRDÃO 4538/2022 ATA 27/2022 - PRIMEIRA CÂMARA

VISTOS, relatados e discutidos estes autos de tomada de contas especial instaurada pelo Ministério do Turismo em desfavor de Fernando Sant'Ana e Castro, em razão da impugnação parcial das despesas realizadas, decorrente da não aprovação da prestação de contas do Convênio 249/1999",
ACORDAM os Ministros do Tribunal de Contas da União, reunidos em sessão da Primeira Câmara, ante as razões expostas pelo Relator, em:
9.1. considerar revel Fernando Sant'Ana e Castro, para todos os efeitos, com fundamento no art. 12, § 3º, da Lei 8.443/1992, dando-se prosseguimento ao processo;
9.2. julgar irregulares as contas de Fernando Sant'Ana e Castro, com fundamento nos arts. 1º, inciso I, 16, III, "c", 19 e 23, III, da Lei 8.443/1992, e condená-lo ao pagamento do débito de R$ 63.350,00, com a fixação do prazo de quinze dias, a contar da notificação, para que comprove, perante o Tribunal (art. 214, inciso III, alínea "a", do Regimento Interno do TCU) , o recolhimento da dívida ao Tesouro Nacional, atualizada monetariamente e acrescida dos juros de mora, calculados a partir de 23/12/1999 até a data do recolhimento, na forma prevista na legislação em vigor;
9.3. autorizar a cobrança judicial da dívida, caso não atendidas as notificações, nos termos do art. 28, inciso II, da Lei 8.443/1992, c/c o art. 219, inciso II, do Regimento Interno do TCU;
9.4. encaminhar cópia desta deliberação ao Procurador-Chefe da Procuradoria da República no Estado de Minas Gerais, nos termos do art. 16, § 3º, da Lei 8.443/1992 c/c o art. 209, § 7º, do Regimento Interno do TCU, para adoção das medidas que entender cabíveis.

TOMADA DE CONTAS ESPECIAL. TCE instaurada pelo(a) Secretaria Especial de Cultura em razão de Não comprovação da regular aplicação dos recursos repassados pela União, Convênio 249/99-CGPRO/SPMAP, firmado com o/a FUNDO NACIONAL DE CULTURA, Siafi/Siconv 381602, função ASSISTENCIA SOCIAL, que teve como objeto VIABILIZAR A CONTINUIDADE E AMPLIACAO DA CAPACIDADE DA ESCOLA  EXPERI-MENTAL DE ARTES, DA PREFEITURA MUNICIPAL DE VICOSA/MG. (nº da TCE no sistema: 159/2019).

Primeira Câmara

Município de Viçosa - MG.

3. Interessados/Responsáveis:
3.1. Interessado: Secretaria Especial da Cultura (01.264.142/0007-14).
3.2. Responsável: Fernando Sant Ana e Castro (XXX.456.916-XX).

13.1. Ministros presentes: Benjamin Zymler (na Presidência), Walton Alencar Rodrigues (Relator), Vital do Rêgo e Jorge Oliveira.
13.2. Ministros-Substitutos presentes: Augusto Sherman Cavalcanti e Weder de Oliveira.

WALTON ALENCAR RODRIGUES

Adoto, como relatório, a instrução da unidade técnica (peças 117-119) , que contou com a anuência do Ministério Público junto ao TCU (peça 120) :
	Trata-se de Tomada de Contas Especial instaurada pela Secretaria Especial de Cultura - Ministério do Turismo, em desfavor do Sr. Fernando Sant'Ana e Castro (CPF: XXX.456.916-XX) , ex-Prefeito Municipal de Viçosa/MG no período de 30/6/1997 a 31/12/2004, no âmbito do Convênio 249/1999, que tinha por objeto "viabilizar a continuidade e ampliação da capacidade da Escola Experimental de Artes de Viçosa" (Peça 7, p. 1-8) , em razão da impugnação parcial das despesas realizadas, no valor de R$ 63.350,00, em virtude da não aprovação da prestação de contas.
HISTÓRICO 	 
2.	O Convênio 249/1999 foi firmado no valor total de R$ 140.000,00, com previsão de contrapartida do convenente no valor de R$ 28.000,00, sendo R$ 112.000,00 à conta do concedente, liberados por meio da Ordem Bancária 1999OB800451, de 23/12/1999 (Peça 9, p. 1) . Teve vigência 13/12/1999 a 28/02/2000 (Peça 7, p. 6) .
3.	A Prefeitura Municipal de Viçosa/MG fez encaminhar a prestação de contas em 28/2/2000, conforme Ofício 034/GABINETE/2000 (Peça 10, p. 1) , restando acostada a documentação pertinente às Peças 11-25.
4. 	Foi elaborado pelo MinC o Parecer Técnico de 6/3/2003 (Peça 26, p. 1) , concluindo pela reprovação das contas, apesar da execução integral do objeto pactuado, em virtude da constatação de que "os valores informados na relação de pagamentos com as Informações que constam nos extratos estão divergentes. Nas colunas PROGRAMADO e EXECUTADO do REFF, que foram enviados não estão preenchidos de acordo com o Plano de Trabalho".
5.	Foi expedido pelo MinC o Ofício 223/2003, de 27/2/2003 (Peça 27, p. 1-2) , reiterado pelos Ofícios 770/2003, de 5/8/2003 (Peça 29, p. 1) , 1057/2003, de 12/11/2003 (Peça 31, p. 1) , 048/2004, de 3/2/2004 (Peça 33, p. 1) , e 204/2004, de 15/9/2004 (Peça 35, p. 1) , todos requerendo a apresentação de documentação complementar, encaminhadas pela Prefeitura Municipal de Viçosa, por meio do Ofício 160/2004, de 29/12/2004 (Peça 37, p. 1-17) .
6.	Após o exame da referida documentação, o MinC demandou junto à Prefeitura de Viçosa a apresentação de diversos esclarecimentos adicionais, bem como documentação complementar, devidamente encaminhados pela convenente, culminando na emissão do Parecer Técnico de 30/1/2013 (Peça 60, p. 1-4) , com teor "desfavorável, visto que não foram apresentados informações claras e material probatório da execução plena do projeto", uma vez não terem sido "encontrados materiais probatórios da execução das oficinas do projeto".
7.	Foi emitido ainda o Parecer Financeiro 048/2013, de 3/5/2013 (Peça 61, p. 1-3) , sugerindo a não aprovação da prestação de contas, e, por fim, o Parecer 10/2017, de 23/2/2017 (Peça 70, p. 1-6) , concluindo pela reprovação das contas, no montante original de R$ 63.350,00, assim constituído:
a) R$ 51.350,00, referente a não comprovação das oficinas propostas no Plano de Trabalho. 
b) R$ 12.000,00, referente ao pagamento realizado à servidora pública municipal Srª Andrey Rosa de Oliveira para a prestação do serviço de Coordenadora Geral do projeto.
8.	Foram então expedidos os Ofícios 30 e 31/2017, de 13/2/2017 (Peças 72 e 74) , notificando a convenente acerca da reprovação parcial das contas.
9.	Em resposta, a Prefeitura Municipal de Viçosa impetrou ação judicial requerendo "a obrigação de fazer e concessão de tutela antecipada em face da União Federal, para que seja suspensa as restrições do município nos cadastros" (Peça 76, p. 1-19) , culminando na suspensão da inadimplência da Municipalidade, conforme Ofício 150/2017, de 20/6/2017 (Peça 78, p. 1-2) , notificando ainda a Prefeitura acerca da instauração da presente TCE e do seu encaminhamento a esta Corte de Contas.
10.	Diante do não saneamento das irregularidades apontadas e da não devolução dos recursos, instaurou-se a Tomada de Contas Especial. 	No Relatório de Tomada de Contas Especial 003/2019 (Peça 96, p. 1-8) , foi imputado débito no valor de R$ 63.350,00 ao Sr. Fernando Sant'Ana e Castro (CPF: XXX.456.916-XX) , ex-Prefeito Municipal de Viçosa/MG no período de 30/6/1997 a 31/12/2004, em virtude da não comprovação da boa e regular aplicação dos recursos transferidos por meio do Convênio 249/1999.
11.	O Relatório de Auditoria 159/2019 da Controladoria Geral da União (Peça 98, p. 1-2) também chegou às mesmas conclusões. Após serem emitidos o Certificado de Auditoria, o Parecer do Dirigente e o Pronunciamento Ministerial (Peças 99-101) , o processo foi remetido a esse Tribunal.
12.	Uma vez remetidos os autos a este Tribunal para fins de apreciação e julgamento, em sede de Instrução Inicial (Peça 104) , a análise dos pressupostos de procedibilidade previstos na IN/TCU 71/2012 verificou que não havia óbices preliminares que impedissem o prosseguimento desta Tomada de Contas Especial, uma vez que não se configurou o transcurso de mais de dez anos entre o fato gerador e a primeira notificação válida do responsável pela autoridade administrativa competente. Ademais, o valor atualizado do débito apurado (sem juros) em 1/1/2017 era superior a R$ 100.000,00, na forma estabelecida conforme os arts. 6º, inciso I, e 19 da IN/TCU 71/2012, modificada pela IN/TCU 76/2016.
13.	Após as considerações técnicas acerca da apuração dos fatos, identificação dos responsáveis e quantificação do dano para fins de ressarcimento, a análise preliminar (Peça 104) pugnou pela citação do Sr. Fernando Sant'Ana e Castro (CPF: XXX.456.916-XX) , ex-Prefeito Municipal de Viçosa/MG no período de 30/6/1997 a 31/12/2004, acompanhada pelos pronunciamentos da Unidade Técnica (Peças 105-106) .
14.	E, em cumprimento à determinação supramencionada, foi elaborada a instrução de Peça 104, p. 1-7, acompanhada dos pronunciamentos uníssonos desta Unidade Técnica (Peças 105-106) , com proposta de citação e audiência dos responsáveis acima mencionados, nos seguintes termos:
	"a) realizar a citação do Sr. Fernando Sant'Ana e Castro (CPF: XXX.456.916-XX) , ex-Prefeito Municipal de Viçosa/MG no período de 30/6/1997 a 31/12/2004, com fundamento nos arts. 10, § 1º, e 12, incisos I e II, da Lei 8.443/1992 c/c o art. 202, incisos I e II, do RI/TCU, para que, no prazo de quinze dias, apresente alegações de defesa e/ou recolha, aos cofres do Tesouro Nacional, a quantia abaixo indicada, atualizada monetariamente a partir da respectiva data até o efetivo recolhimento, abatendo-se na oportunidade a quantia eventualmente ressarcida, na forma da legislação em vigor, em decorrência da irregularidade descrita abaixo: 
	DATA DA OCORRÊNCIA
	VALOR ORIGINAL (R$) 

	23/12/1999
	63.350,00

	        Valor total do débito atualizado até 26/5/2021: R$ 235.489,00.
	Irregularidade: não comprovação da boa e regular aplicação dos recursos recebidos por força do Convênio 249/1999, em virtude da impugnação parcial das despesas, no valor de R$ 63.350,00, em razão da não aprovação da prestação de contas, ante a ocorrência das seguintes irregularidades/impropriedades:
	1) não comprovação da realização das oficinas previstas no Plano de Trabalho, no valor de R$ 51.350,00. 
	2) realização de pagamento indevido à servidora pública municipal Srª Andrey Rosa de Oliveira para a prestação do serviço de Coordenadora Geral do projeto, no valor de R$ 12.000,00.
	Dispositivos violados: parágrafo único do art. 70 da Constituição Federal; art. 93 do Decreto-Lei 200/67; art. 7º, XII, "a", e art. 8º, II, da IN/STN nº 01/1997.
	Cofre para recolhimento: Tesouro Nacional.
	Conduta - Sr. Fernando Sant'Ana e Castro: 
1) não comprovar a realização das oficinas previstas no Plano de Trabalho, no valor de R$ 51.350,00. 
2) realizar pagamento indevido à servidora pública municipal Srª Andrey Rosa de Oliveira para a prestação do serviço de Coordenadora Geral do projeto, no valor de R$ 12.000,00.
	Nexo de causalidade - Sr. Fernando Sant'Ana e Castro: a primeira conduta impediu a comprovação do atingimento dos objetivos do Convênio 249/1999, ao passo que a segunda conduta acarretou a execução de despesa vedada pela legislação, resultando na presunção de dano ao Erário no valor de R$ 63.350,00.
	Culpabilidade - Sr. Fernando Sant'Ana e Castro: não há excludentes de ilicitude, de culpabilidade ou de punibilidade; é razoável supor que o responsável tinha consciência da ilicitude de sua conduta; era exigível do responsável conduta diversa daquela que foi adotada, qual seja, comprovar a realização das oficinas previstas no Plano de Trabalho, e eximir-se de realizar pagamento indevido à servidora pública municipal Srª Andrey Rosa de Oliveira para a prestação do serviço de Coordenadora Geral do projeto.
	b) informar o responsável de que, caso venha a ser condenado pelo Tribunal, os débitos ora apurados serão acrescidos de juros de mora, nos termos do § 1º do art. 202 do RI/TCU;
	c) esclarecer ao responsável, em obediência ao art. 12, §2º, da Lei 8.443/1992 e ao art. 12, inciso VI, da Resolução - TCU 170/2004, que o recolhimento tempestivo do débito somente saneará o processo caso seja reconhecida sua boa-fé e não se constate outra irregularidade nas contas;
	d) informar ao responsável que o Tribunal poderá analisar pedido de parcelamento do débito, caso assim o deseje, nos termos do art. 26 da Lei 8.443/1992 c/c o art. 217 do RI/TCU;
	e) esclarecer ao responsável, em obediência ao art. 12, §2º, da Lei 8.443/1992 e ao art. 12, inciso VII, da Resolução - TCU 170/2004, que o não atendimento à citação implicará revelia, para todos os efeitos, dando-se prosseguimento ao processo; e 
	f) encaminhar ao responsável, nos termos do art. 11 da Resolução - TCU 170/2004, cópia desta instrução, a fim de subsidiar suas respostas."
15.	Devidamente notificado, conforme atestam os Ofícios 31.526/2021-TCU/Seproc, de 15/6/2021 (Peça 108) , e 41.514/2021-TCU/Seproc, de 28/7/2021 (Peça 111) , e os ARs de Peças 109 e 112, bem como o Edital 1176/2021-TCU/Seproc, de 10/9/2021 (Peças 113-114) , o Sr. Fernando Sant'Ana e Castro (CPF: XXX.456.916-XX) , ex-Prefeito Municipal de Viçosa/MG no período de 30/6/1997 a 31/12/2004, não compareceu aos autos, seja para apresentar suas alegações de defesa, seja para recolher a quantia devida, podendo, com fundamento no § 3º, art. 12, Lei 8.443, de 16 de julho de 1992, ser considerado revel, para todos os efeitos, dando-se prosseguimento ao processo.
16.	Observa-se que os Ofícios 31.526/2021-TCU/Seproc, de 15/6/2021 (Peça 108) , e 41.514/2021-TCU/Seproc, de 28/7/2021 (Peça 111) , encaminhados ao responsável para fins de citação foram devolvidos ao remetente (Peça 109-112) , apesar de enviados para endereço oriundo do Sistema CPF da Receita Federal (Peça 107) e Renach (Peça 110) , conforme atestam as respectivas consultas à base de dados, tendo sido, então, publicado o Edital 1176/2021-TCU/Seproc, de 10/9/2021 (Peças 113-114) .
17.	Não obstante, Sr. Fernando Sant'Ana e Castro (CPF: XXX.456.916-XX) , ex-Prefeito Municipal de Viçosa/MG no período de 30/6/1997 a 31/12/2004, apesar de devidamente notificado, compulsando os autos, observa-se que o responsável epigrafado se manteve inerte perante esta Corte de Contas e, desta forma, não se manifestou quanto à irregularidade a ele imputada no prazo regimental fixado. Ademais, em pesquisa realizada na base de dados deste Tribunal, observa-se que não há documentos pendentes de juntada nestes autos que guardem relação com eventuais alegações de defesa apresentadas pelo responsável, ainda que intempestivas.
18.	Assim, os autos foram, então, encaminhados à Unidade Técnica para fins de instrução e consequente apreciação no mérito pelo Tribunal, após a prévia manifestação do Parquet de Contas.
EXAME TÉCNICO 
19.	O exame técnico ora proposto compreende a análise da revelia configurada, tomando como base a irregularidade atribuída ao Sr. Fernando Sant'Ana e Castro (CPF: XXX.456.916-XX) , ex-Prefeito Municipal de Viçosa/MG no período de 30/6/1997 a 31/12/2004, no âmbito da preliminar, em cotejo com os elementos comprobatórios constantes dos autos e os argumentos que possam ser aproveitados em seu favor em manifestações colhidas na fase interna desta Tomada de Contas Especial, acaso existentes.
20.	Preliminarmente, cumpre tecer breves considerações sobre a forma como são realizadas as comunicações processuais no TCU. A esse respeito, destacam-se o art. 179, do Regimento Interno do TCU (Resolução 155, de 4/12/2002) e o art. 4º, inciso III, § 1º, da Resolução TCU 170, de 30 de junho de 2004, in verbis:
Art. 179. A citação, a audiência ou a notificação, bem como a comunicação de diligência, farse-ão:
I - mediante ciência da parte, efetivada por servidor designado, por meio eletrônico, fac-símile, telegrama ou qualquer outra forma, desde que fique confirmada inequivocamente a entrega da comunicação ao destinatário;
II - mediante carta registrada, com aviso de recebimento que comprove a entrega no endereço do destinatário;
III - por edital publicado no Diário Oficial da União, quando o seu destinatário não for localizado
 (...) 
Art. 3º As comunicações serão dirigidas ao responsável, ou ao interessado, ou ao dirigente de órgão ou entidade, ou ao representante legal ou ao procurador constituído nos autos, com poderes expressos no mandato para esse fim, por meio de:
I - correio eletrônico, fac-símile ou telegrama;
II - servidor designado;
III - carta registrada, com aviso de recebimento;
IV - edital publicado no Diário Oficial da União, quando o seu destinatário não for localizado, nas hipóteses em que seja necessário o exercício de defesa".
Art. 4º. Consideram-se entregues as comunicações:
I - efetivadas conforme disposto nos incisos I e II do artigo anterior, mediante confirmação da ciência do destinatário;
II - realizadas na forma prevista no inciso III do artigo anterior, com o retorno do aviso de recebimento, entregue comprovadamente no endereço do destinatário;
III - na data de publicação do edital no Diário Oficial da União, quando realizadas na forma prevista no inciso IV do artigo anterior.
§ 1º O endereço do destinatário deverá ser previamente confirmado mediante consulta aos sistemas disponíveis ao Tribunal ou a outros meios de informação, a qual deverá ser juntada ao respectivo processo.
 (...) 
21.	Bem se vê, portanto, que a validade da citação via postal não depende de que o aviso de recebimento seja assinado pelo próprio destinatário da comunicação, o que dispensa, no caso em tela, a entrega do AR em "mãos próprias". A exigência da norma é no sentido de o Tribunal verificar se a correspondência foi entregue no endereço correto, residindo aqui a necessidade de certeza inequívoca.
22.		Não é outra a orientação da jurisprudência do TCU, conforme se verifica dos julgados a seguir transcritos:
Acórdão 3648/2013-TCU-Segunda Câmara | Relator: Ministro José Jorge
São válidas as comunicações processuais entregues, mediante carta registrada, no endereço correto do responsável, não havendo necessidade de que o recebimento seja feito por ele próprio.
Acórdão 1019/2008-TCU-Plenário | Relator: Ministro Benjamin Zymler
É prescindível a entrega pessoal das comunicações pelo TCU, razão pela qual não há necessidade de que o aviso de recebimento seja assinado pelo próprio destinatário. Entregandose a correspondência no endereço correto do destinatário, presume-se o recebimento da citação.
Acórdão 1526/2007-TCU-Plenário | Relator: Ministro Aroldo Cedraz
As comunicações do TCU, inclusive as citações, deverão ser realizadas mediante Aviso de Recebimento - AR, via Empresa Brasileira de Correios e Telégrafos, bastando para sua validade que se demonstre que a correspondência foi entregue no endereço correto.
23.	A validade do critério de comunicação processual do TCU foi referendada pelo Supremo Tribunal Federal, nos termos do julgamento do MS-AgR 25.816/DF, por meio do qual se afirmou a desnecessidade da ciência pessoal do interessado, entendendo-se suficiente a comprovação da entrega do "AR" no endereço do destinatário:
EMENTA: AGRAVO REGIMENTAL. MANDADO DE SEGURANÇA. DESNECESSIDADE DE INTIMAÇÃO PESSOAL DAS DECISÕES DO TRIBUNAL DE CONTAS DA UNIÃO. ART. 179 DO REGIMENTO INTERNO DO TCU. INTIMAÇÃO DO ATO IMPUGNADO POR CARTA REGISTRADA, INICIADO O PRAZO DO ART. 18 DA LEI nº 1.533/51 DA DATA CONSTANTE DO AVISO DE RECEBIMENTO. DECADÊNCIA RECONHECIDA. AGRAVO IMPROVIDO.
O envio de carta registrada com aviso de recebimento está expressamente enumerado entre os meios de comunicação de que dispõe o Tribunal de Contas da União para proceder às suas intimações.
O inciso II do art. 179 do Regimento Interno do TCU é claro ao exigir apenas a comprovação da entrega no endereço do destinatário, bastando o aviso de recebimento simples.
24.	No caso vertente, a citação do Sr. Fernando Sant'Ana e Castro (CPF: XXX.456.916-XX) , ex-Prefeito Municipal de Viçosa/MG no período de 30/6/1997 a 31/12/2004 foi efetuada, por duas oportunidades, no endereço localizado à Rua Nossa Senhora das Graças, 225 - Bom Jesus - CEP 36570-300, Viçosa - MG, identificado a partir de pesquisa realizada pelo TCU tanto no Sistema de Dados da Receita Federal e quanto no Sistema Renach, conforme evidenciado nos expedientes (Peças 108 e 111) , nos ARs (Peças 109 e 112) , dando conta de que o responsável encontrava-se ausente do referido endereço, e nas respectivas consultas colacionadas aos autos (Peças 107, 110 e 116) , bem como do Despacho de Conclusão das Comunicações Processuais (Peça 115) , finalizando com a publicação do Edital 1176/2021-TCU/Seproc, de 10/9/2021 (Peças 113-114) . 
25.	Verifica-se, pois, que o responsável foi notificado mediante ofício e edital, de forma bastante zelosa, razão pela qual se comprova devidamente a entrega dos respectivos instrumentos em consonância com a lei e a jurisprudência aplicáveis.
26.	Superada a análise acerca da validade das notificações, transcorrido o prazo regimental fixado e mantendo-se inerte o aludido responsável, impõe-se que seja considerado revel, dando-se prosseguimento ao processo, com fulcro no art. 12, § 3º, da Lei 8.443, de 16 de julho de 1992.
27.	Nos processos do TCU, a revelia não leva à presunção de que seriam verdadeiras todas as imputações levantadas contra os responsáveis, diferentemente do que ocorre no processo civil, em que a revelia do réu opera a presunção da verdade dos fatos narrados pelo autor. Dessa forma, a avaliação da responsabilidade do agente não pode prescindir da prova existente no processo ou para ele carreada.
28.	Ao não apresentar sua defesa, o responsável deixou de produzir prova da regular aplicação dos recursos sob sua responsabilidade, em afronta às normas que impõem aos gestores públicos a obrigação legal de, sempre que demandados pelos órgãos de controle, apresentar os documentos que demonstrem a correta utilização das verbas públicas, a exemplo do contido no art. 93 do Decreto-Lei 200/67: "Quem quer que utilize dinheiros públicos terá de justificar seu bom e regular emprego na conformidade das leis, regulamentos e normas emanadas das autoridades administrativas competentes."
29.	Com efeito, conforme análises empreendidas na fase interna e pela Unidade Técnica deste Tribunal no bojo da instrução preliminar, constatou-se a não comprovação da boa e regular aplicação dos recursos repassados por meio do Convênio 249/1999, que tinha por objeto "viabilizar a continuidade e ampliação da capacidade da Escola Experimental de Artes de Viçosa" (Peça 7, p. 1-8) , em razão da impugnação parcial das despesas realizadas, no valor de R$ 63.350,00, em virtude da não aprovação da prestação de contas.
30.	Mesmo as alegações de defesa não sendo apresentadas, considerando o princípio da verdade real que rege esta Corte, procurou-se buscar, em manifestações do responsável na fase interna desta Tomada de Contas Especial, argumentos que possam ser aproveitados em favor dele.
31.	Ademais, o responsável manteve-se silente a partir de então e não mais se manifestou acerca das irregularidades constatadas, apontando a ocorrência de dano ao erário perante o Ministério à época, e este Tribunal em sede de citação.
32.	Em se tratando de processo em que a parte interessada não se manifestou acerca das irregularidades imputadas, não há elementos para que se possa efetivamente aferir e reconhecer a ocorrência de boa-fé na conduta do responsável, podendo este Tribunal, desde logo, proferir o julgamento de mérito pela irregularidade das contas, conforme nos termos dos §§ 2º e 6º do art. 202 do Regimento Interno do TCU.
33.	Nesse sentido, são os Acórdão 2064/2011-TCU-Primeira Câmara, da relatoria do Ministro Ubiratan Aguiar; 6.182/2011-TCU-1ª Câmara, da relatoria do Ministro Weber de Oliveira; 4.072/2010-TCU-1ª Câmara, da relatoria do Ministro Valmir Campelo; 1.189/2009-TCU-1ª Câmara, da relatoria do Ministro Marcos Bemquerer; e 731/2008-TCU-Plenário, da relatoria do Ministro Aroldo Cedraz; dentre outros.
34.		Desta forma, remanesce inalterada a irregularidade geradora da instauração da presente Tomada de Contas Especial, qual seja, a não comprovação da boa e regular aplicação dos recursos repassados por meio do Convênio 249/1999, que tinha por objeto "viabilizar a continuidade e ampliação da capacidade da Escola Experimental de Artes de Viçosa" (Peça 7, p. 1-8) , em razão da impugnação parcial das despesas realizadas, no valor de R$ 63.350,00, em virtude da não aprovação da prestação de contas, comprovando-se a execução irregular das despesas e a consequente frustração dos objetivos da avença.
35.	A esse respeito, cumpre observar que a jurisprudência do TCU é assente no sentido da responsabilidade pessoal do gestor pela comprovação da boa e regular aplicação dos recursos captados sob a custódia do poder público federal, submetendo todo aquele que arrecada, utiliza ou gerencia esses recursos públicos ao dever de demonstrar o correto emprego dos valores federais, nos termos dos arts. 70, parágrafo único, e 37, caput, da Constituição de 1988 e do art. 93 do Decreto-Lei nº 200, de 25 de fevereiro de 1967.
36.	Verifica-se, por fim, que foi dada oportunidade de defesa aos agentes responsabilizados na fase interna, em obediência aos princípios constitucionais que asseguram o direito ao contraditório e à ampla defesa (art. 5º, inciso LV, da Constituição Federal) . Entretanto, o responsável não apresentou justificativas para elidir a irregularidade e não recolheu o montante devido aos cofres concedentes, razão pelas quais sua responsabilidade deve ser mantida.
37.	Registra-se não haver dúvida quanto à atribuição de responsabilidade ao Sr. Fernando Sant'Ana e Castro (CPF: XXX.456.916-XX) , ex-Prefeito Municipal de Viçosa/MG no período de 30/6/1997 a 31/12/2004, porquanto a ele foi atribuída a administração dos recursos captados, autorizando a prática dos atos de gestão que restam comprovados nos documentos juntados aos autos.
38.	Assim, recai sobre o Sr. Fernando Sant'Ana e Castro (CPF: XXX.456.916-XX) , ex-Prefeito Municipal de Viçosa/MG no período de 30/6/1997 a 31/12/2004, a responsabilidade pela não comprovação da boa e regular aplicação dos recursos repassados por meio do Convênio 249/1999, em razão da não aprovação da prestação de contas.
39.	Vale ressaltar que a pretensão punitiva do TCU, conforme Acórdão 1441/2016-TCU-Plenário, Relator: Benjamin Zymler, que uniformizou a jurisprudência acerca dessa questão, subordina-se ao prazo geral de prescrição indicado no art. 205 do Código Civil, que é de dez anos, contado da data de ocorrência da irregularidade sancionada, nos termos do art. 189 do Código Civil, sendo este prazo interrompido pelo ato que ordenar a citação, a audiência ou a oitiva dos responsáveis. 
40.	No caso em exame, ocorreu a prescrição, uma vez que a irregularidade sancionada ocorreu em 28/02/2000 e o ato de ordenação da citação ocorreu em 15/6/2021.
CONCLUSÃO
41.	Em face da análise promovida, opera-se a revelia em face do Sr. Fernando Sant'Ana e Castro (CPF: XXX.456.916-XX) , ex-Prefeito Municipal de Viçosa/MG no período de 30/6/1997 a 31/12/2004, e conclui-se que os atos por ele praticados configuraram dano aos cofres públicos federais, em razão da impugnação parcial das despesas, no montante original de R$ 63.350,00, em virtude da não aprovação da prestação de contas.
42.	Mesmo configurada a revelia do Sr. Fernando Sant'Ana e Castro (CPF: XXX.456.916-XX) , ex-Prefeito Municipal de Viçosa/MG no período de 30/6/1997 a 31/12/2004, frente à citação deste Tribunal e inexistindo comprovação da boa e regular aplicação dos recursos transferidos, é medida que se impõe dar seguimento ao processo proferindo o julgamento com os elementos até aqui presentes, nos termos do art. 12, §3º, da Lei 8.443/1992, e art. 202, § 8º, do Regimento Interno desta Corte de Contas.
43.	No tocante à aferição quanto à ocorrência de boa-fé na conduta do responsável, conforme determina o § 2º do art. 202 do Regimento Interno deste Tribunal, em se tratando de processo em que parte interessada não se manifestou acerca das irregularidades imputadas, não há elementos para que se possa efetivamente reconhecê-la, podendo esta Corte de Contas, desde logo, proferir julgamento de mérito pela irregularidade das contas, nos termos do § 6º de mesma norma regimental.
44.	Tal interpretação decorre da compreensão de que, relativamente à fiscalização dos gastos públicos, privilegia-se como princípio básico a inversão do ônus da prova, pois cabe ao gestor comprovar a boa aplicação dos dinheiros e valores públicos sob sua responsabilidade.
45.	Em assim sendo, diante de todos os motivos acima elencados, com a caracterização da revelia do Sr. Fernando Sant'Ana e Castro (CPF: XXX.456.916-XX) , ex-Prefeito Municipal de Viçosa/MG no período de 30/6/1997 a 31/12/2004, devem as presentes contas serem julgadas irregulares, com imputação de débito ao responsável.
PROPOSTA DE ENCAMINHAMENTO 
46. 	Diante do exposto, submetem-se os autos à consideração superior, propondo: 
	a) considerar revel o Sr. Fernando Sant'Ana e Castro (CPF: XXX.456.916-XX) , ex-Prefeito Municipal de Viçosa/MG no período de 30/6/1997 a 31/12/2004, com fundamento no § 3º, art. 12, Lei 8.443, de 16 de julho de 1992;
	b) com fundamento nos arts. 1º, inciso I, 16, inciso III, alínea "c" e § 2º, da Lei 8.443/1992 c/c os arts. 19 e 23, inciso III, da mesma Lei, e com arts. 1º, inciso I, 209, inciso III e § 5º, 210 e 214, inciso III, do Regimento Interno deste Tribunal, que sejam julgadas irregulares as contas do Sr. Fernando Sant'Ana e Castro (CPF: XXX.456.916-XX) , ex-Prefeito Municipal de Viçosa/MG no período de 30/6/1997 a 31/12/2004, condenando-o ao pagamento das quantias a seguir especificadas, com a fixação do prazo de quinze dias, a contar da notificação, para comprovar, perante o Tribunal (art. 214, inciso III, alínea "a", do Regimento Interno) , o recolhimento da dívida aos cofres do Tesouro Nacional, atualizada monetariamente e acrescida dos juros de mora, calculados a partir da data discriminada, até a data do recolhimento, na forma prevista na legislação em vigor:
	DATA DA OCORRÊNCIA
	VALOR ORIGINAL (R$) 

	23/12/1999
	63.350,00

	            Valor total do débito atualizado até 4/2/2022: R$ 253.477,41.
	c) autorizar, desde logo, nos termos do art. 28, inciso II, da Lei 8.443/1992, a cobrança judicial da dívida caso não atendidas as notificações;
	d) autorizar, caso solicitado, o pagamento da dívida do responsável em até 36 parcelas mensais e consecutivas, nos termos do art. 26 da Lei 8.443/1992 c/c o art. 217 do Regimento Interno, fixando-lhe o prazo de quinze dias, a contar do recebimento da notificação, para comprovar perante o Tribunal o recolhimento da primeira parcela, e de trinta dias, a contar da parcela anterior, para comprovar o recolhimento das demais parcelas, devendo incidir sobre cada valor mensal, atualizado monetariamente, os juros de mora devidos, na forma prevista na legislação em vigor;
	e) alertar ao responsável que a falta de comprovação do recolhimento de qualquer parcela importará no vencimento antecipado do saldo devedor, nos termos do § 2º do art. 217 do Regimento Interno deste Tribunal;
f) enviar cópia do Acórdão a ser prolatado, bem como do Relatório e do Voto que o fundamentarem à Procuradoria da República no Estado de Minas Gerais, nos termos do § 3º do art. 16 da Lei 8.443/1992 c/c o § 7º do art. 209 do Regimento Interno do TCU, para adoção das medidas cabíveis; e
	g) enviar cópia do acórdão que vier a ser proferido à Secretaria Especial de Cultura do Ministério do Turismo e aos responsáveis para ciência, informando que a deliberação, acompanhada do relatório e voto que a fundamentarem, estará disponível para consulta no endereço www.tcu.gov.br/acordaos, além de esclarecer que, caso requerido, o TCU poderá fornecer as correspondentes cópias, em mídia impressa, aos interessados e aos responsáveis arrolados nestes autos.

não há.

Procurador Júlio Marcelo de Oliveira.

TOMADA DE CONTAS ESPECIAL. CONVÊNIO. IMPUGNAÇÃO PARCIAL DAS DESPESAS REALIZADAS. CITAÇÃO. REVELIA. CONTAS IRREGULARES. DÉBITO E MULTA.

TOMADA DE CONTAS ESPECIAL (TCE)

Secretaria de Controle Externo de Tomada de Contas Especial (SecexTCE).

Trata-se de Tomada de Contas Especial instaurada pela Secretaria Especial de Cultura do Ministério do Turismo (MTur) , em desfavor de Fernando Sant'Ana e Castro, prefeito municipal de Viçosa/MG no período de 30/6/1997 a 31/12/2004, em razão da impugnação parcial das despesas realizadas, no valor de R$ 63.350,00, em virtude da não aprovação da prestação de contas do Convênio 249/1999, que tinha por objeto "viabilizar a continuidade e ampliação da capacidade da Escola Experimental de Artes de Viçosa".	 
O Convênio foi firmado no valor total de R$ 140.000,00, com previsão de contrapartida do convenente no valor de R$ 28.000,00, sendo R$ 112.000,00 à conta do MTur, liberados por meio da Ordem Bancária 1999OB800451, de 23/12/1999. Teve vigência 13/12/1999 a 28/02/2000.
A prestação de contas foi encaminhada em 28/2/2000. O Parecer Técnico de 6/3/2003 concluiu pela reprovação das contas, apesar da execução integral do objeto pactuado, em virtude de divergências entre os valores informados na relação de pagamentos e as informações que constam nos extratos.
Após a notificação do Município para a apresentação de informações complementares e a elaboração de novos pareceres, foi emitido o Parecer Financeiro 10/2017 (Peça 70, p. 1-6) , concluindo pela reprovação das contas, no montante original de R$ 63.350,00, assim constituído:
a) R$ 51.350,00, referente a não comprovação das oficinas propostas no Plano de Trabalho; 
b) R$ 12.000,00, referente ao pagamento realizado à servidora pública municipal Andrey Rosa de Oliveira para a prestação do serviço de Coordenadora Geral do projeto.
Foram então expedidos os Ofícios 30 e 31/2017, de 13/2/2017 (Peças 72 e 74) , notificando o Município acerca da reprovação parcial das contas. 		
Diante do não saneamento das irregularidades apontadas e da não devolução dos recursos, foi instaurada a Tomada de Contas Especial, cujo relatório 003/2019 (Peça 96, p. 1-8) , imputa débito no valor de R$ 63.350,00 a Fernando Sant'Ana e Castro, em virtude da não comprovação da boa e regular aplicação dos recursos transferidos por meio do Convênio 249/1999.
No mesmo sentido o certificado de auditoria e o parecer do Controle Interno. Após emitido o pronunciamento ministerial, o processo foi remetido ao TCU.
Na fase externa, o responsável foi citado pela não comprovação da boa e regular aplicação dos recursos recebidos por força do Convênio 249/1999, em virtude da impugnação parcial das despesas, no valor de R$ 63.350,00, em razão da não aprovação da prestação de contas.
Após tentativas frustradas de notificação, por ausência do responsável em seu endereço (AR de peças 109 e 112) , realizadas as devidas pesquisas (peças 107 e 110) , foi promovida a citação por edital (peças 113 e 114) .
Diante da inércia do responsável, a unidade técnica propõe que este seja declarado revel e que suas contas sejam julgadas irregulares, com imputação do débito apurado e aplicação da multa prevista no art. 57 da Lei 8.443/1992.
Feito breve resumo dos fatos, passo a decidir.
Anuo aos pareceres constantes dos autos, adotando-os como razões de decidir, sem prejuízo das observações a seguir.
Regulamente citado, o responsável se manteve inerte, razão pela qual deve ser declarada sua revelia, com o prosseguimento dos autos para todos os efeitos.
Nos termos do relatório, diante dos elementos disponíveis nos autos, forçoso concluir pela não comprovação da boa e regular aplicação dos recursos públicos transferidos e ocorrência de prejuízo ao Erário. 
Sendo assim, julgo irregulares as contas de Fernando Sant'Ana e Castro, condenando-o a ressarcir o débito apurado. No caso em exame, ocorreu a prescrição, uma vez que a irregularidade sancionada ocorreu em 28/02/2000 e o ato de ordenação da citação ocorreu em 15/6/2021.
Ante o exposto, VOTO para que seja adotada a minuta de acórdão que trago ao exame deste Colegiado.
TCU, Sala das Sessões, em 9 de agosto de 2022.
WALTON ALENCAR RODRIGUES 
Relator